臺灣臺東地方法院民事判決
108年度訴字第212號
原      告  李逢樟  
訴訟代理人  湯文章律師
被      告  朱新治  
            朱立祥  
            朱敏瑄  
                      居桃園市○○區○○路○段0000○0號0樓0號
            朱新就  
            朱財輝  
            朱新國  

            朱億玫  
            朱新艷  
            朱玉如  
            李征花（即朱埏辰之繼承人）

            朱丹妮（即朱埏辰之繼承人）

            朱恣妤（即朱埏辰之繼承人）

            朱炳輝  
兼  共  同
訴訟代理人  朱芳瑩  
被      告  朱秀真  
上2 人共同
訴訟代理人  傅爾洵律師（法扶律師）
被      告  陽紅妹  
            陽高妹  
            朱良妹  
            朱金妹  
            陳汪新妹
            汪新里  
            汪秀蘭  
            火應忠  
            火秀英  
上列當事人間請求土地所有權移轉登記事件，本院於民國110年5
月3日言詞辯論終結，判決如下：
    主      文
原告之訴駁回。
訴訟費用由原告負擔。
    事實及理由
壹、程序方面：
一、被告朱埏辰在訴訟進行中，業於民國109年4月19日死亡，其
    繼承人為被告李征花、朱丹妮、朱恣妤等3人，有臺灣桃園
    地方檢察署相驗屍體證明書、戶籍謄本(現戶全戶)、繼承系
    統表在卷可稽，且經被告李征花、朱丹妮、朱恣妤具狀聲明
    承受訴訟（本院卷一第157、173-174頁、卷二第20頁），經
    核於法並無不合，應予准許。
二、被告陽紅妹、陽高妹、李征花、朱丹妮、朱恣妤、火應忠、
    火秀英、朱良妹、朱金妹、陳汪新妹、汪秀蘭等人經合法通
    知，未於最後言詞辯論期日到場，核無民事訴訟法第386條
    各款所列情形，爰依原告之聲請，由其一造辯論而為判決。
貳、實體方面：
一、原告主張：原告之父即訴外人李金松於民國54年1月29日向
    訴外人即被繼承人朱煙花買受臺東縣○○鄉○○段000000地號土
    地（於100年11月4日因地籍圖重測而改編為臺東縣○○鄉○○段
    00地號，下稱系爭土地）（下稱系爭買賣關係），雙方並簽
    訂讓渡證書（下稱系爭讓渡書）載明：「讓渡人朱煙花，茲
    有坐落本鄉永安村拾鄰內土地之號九二六之三○號，十九等
    則，面積01489公厘讓渡，因土地大遠工作不方便，無法耕
    種及管理，願意讓給李金松為業，並負責過名給買主，此事
    經雙方議定實在無誤，以後為返（應為「違反」之誤）此約
    者，應以時價倍償。恐後無憑，特立此書為後照。」之旨，
    朱煙花除依約將系爭土地交付李金松占有外，並將臺灣省臺
    東縣政府於51年間以(51)東字第4033號所製發之系爭土地所
    有權狀（下稱系爭權狀）及系爭讓渡書交付李金松為憑。嗣
    原告受李金松贈與系爭土地後即持續耕作，迄今已逾50年，
    而被告為朱煙花之繼承人或代位繼承人，自應受系爭買賣關
    係拘束。為此爰依系爭買賣關係及兩造各自之贈與、繼承等
    法律關係，請求被告辦理系爭土地繼承登記並將該地所有權
    移轉登記予原告等語。並聲明：被告應將系爭土地辦理繼承
    登記後，將系爭土地所有權移轉登記予原告。
二、被告則以：
  ㈠被告朱新治、朱立祥、朱敏瑄、朱新就、朱財輝、朱新國、
    朱億玫、朱新艷、朱玉如、李征花、朱丹妮、朱恣妤、朱炳
    輝、朱芳瑩、朱秀真、陽紅妹、汪新里均以：朱煙花生前從
    未表示有出售系爭土地之情形。又原告所提系爭讓渡書上之
    簽名字跡端正，與識字不多之朱煙花字跡顯有出入，書上亦
    無任何介紹人、中間人或保證人等，與常情相違；且系爭讓
    渡證書上所載之地號復與原告主張相異，原告主張自不足採
    。況李金松縱使曾於54年1月29日向朱煙花購買土地，然李
    金松或其繼受人就系爭買賣契約之請求權時效於15年後即69
    年1月29日即已屆至，而原告迄至108年間始起訴為本件請求
    ，其請求權業已罹於時效，被告自得依法為時效抗辯，拒絕
    給付等語。並為答辯聲明：原告之訴駁回。
  ㈡被告陽高妹於準備程序中陳稱：同意原告請求等語。
  ㈢被告朱良妹、朱金妹、陳汪新妹、汪秀蘭、火應忠、火秀英
    則未到庭，亦未具狀答辯。
三、本件不爭執事項（見本院卷二第156-158頁）：
  ㈠系爭讓渡證書載明：「讓渡人朱煙花，茲有坐落本鄉永安村
    拾鄰內土地之號九二六之三○號，十九等則，面積01489公厘
    讓渡，因土地大遠工作不方便，無法耕種及管理，願意讓給
    李金松為業，並負責過名給買主，此事經雙方議定實在無誤
    ，以後為返此約者，應以時價倍償。恐後無憑，特立此書為
    後照。」、「中華民國伍拾肆年元貳拾玖日」、「賣主朱煙
    花」、「買主朱李金松」等語；其中「賣主朱煙花」、「買
    主朱李金松」等字下方，則分別蓋有「朱煙花」、「李金松
    」之印文。
  ㈡原告持有之系爭權狀，業經臺東關山地政事務所函復屬「登
    記在案且有效」之土地所有權狀。
  ㈢系爭權狀所載之土地標示為：「鹿野段九二六之參壹地號拾
    玖等則」、地積為：「零公頃壹肆公畝捌玖公厘」；系爭讓
    渡書所載之地號為「鹿野段九二六之三0。地號十九等則」
    、面積為「0一四八九公厘」（0後面未有小數點）。
  ㈣原告係基於與李金松間之贈與關係而單獨受讓系爭讓渡書的
    權利並占有系爭土地。
  ㈤朱煙花於65年6月8日死亡，系爭土地為其子即訴外人朱天送
    、朱天良、陽朱文治、朱里女繼承並公同共有，其權利範圍
    依其應繼分比例各為1/4；嗣朱天良於88年7月30日死亡，其
    就系爭土地之所有權為朱天送、陽朱文治繼承後，故朱天送
    、陽朱文治就系爭土地之權利範圍依其應繼分比例各為1/2
    。嗣朱天送於96年4月26日死亡，其就系爭土地之權力範圍
    為其配偶即被告朱秀真，及其子女即訴外人朱埏辰（於原告
    起訴後死亡，由李征花、朱丹妮、朱恣妤承受訴訟）、被告
    朱新治、朱立祥、朱敏瑄、朱新就、朱財輝、朱新國、朱億
    玫、朱新艷、朱玉如、朱芳瑩所繼承；陽朱文治於107年12
    月30日死亡後，其就系爭土地之權力範圍為其子女即被告朱
    炳輝、陽紅妹、楊高妹所繼承；朱里女於77年8月14日死亡
    後，其就系爭土地之權利範圍，為其子女即被告朱良妹、朱
    金妹、陳汪新妹、汪新里，及其孫即被告火應忠、火秀英（
    均為長女火朱正妹之繼承人）、汪秀蘭（為長子汪正樹之繼
    承人）所繼承。
四、本件爭點：
  ㈠不論讓渡書是否為真正，本件原告（即李金松之繼承人）依
    系爭讓渡書，請求被告辦理系爭土地之繼承登記及移轉系爭
    土地為原告所有，是否已罹於請求權時效？
  ㈡若本件原告之請求權未罹於請求權時效，則：
    1.系爭讓渡書是否為訴外人朱煙花、李金松所簽訂？
    2.原告依系爭讓渡書，請求被告辦理系爭土地之繼承登記及
      移轉系爭土地為原告所有，有無理由？
五、本院之判斷：
  ㈠按訴訟標的對於共同訴訟之各人必須合一確定者，共同訴訟
    中一人之行為有利益於共同訴訟人者，其效力及於全體；不
    利益者，對於全體不生效力，民事訴訟法第56條第1 項第1 
    款定有明文。所謂「效力及於全體」，即共同訴訟人中一人
    所為有利益於共同訴訟人之行為，視為全體所同為；如其中
    一人為訴訟標的之捨棄、自認或撤回其訴，非經他共同訴訟
    人之同意，不生效力（最高法院100年度台上字第606號判決
    意旨參照）。本件被告基於繼承關係而承繼朱煙花基於系爭
    買賣關係之債務，其給付不可分，故其訴訟標的法律關係對
    被告必須合一確定，自有上揭法條規定之適用。從而，被告
    陽高妹於準備程序中陳稱：「同意原告請求等語。」，雖因
    非於言詞辯論期日為之，而僅可評價為已對原告主張為自認
    ，然其自認對其他被告既屬不利，揆諸上揭說明，對於全體
    被告自不生效力，合先敘明。
  ㈡次按請求權，因15年間不行使而消滅，但法律所定期間較短
    者，依其規定；消滅時效，自請求權可行使時起算，以不行
    為為目的之請求權，自為行為時起算，民法第125條、第128
    條分別定有明文。又按不動產移轉登記請求權，係屬債權法
    律關係，仍有民法第125條規定之適用。
  ㈢查系爭買賣關係於54年1月29日成立，而本件原告並未提出系
    爭土地有何不能為移轉登記之事由，僅陳稱：「我們知道時
    效應該已經完成，但原告堅持要告，有關時效的部分，目前
    就所得資料，我們沒有辦法提出中斷時效的相關證據。」等
    語（見本院卷二第156頁），堪認系爭讓渡書縱為訴外人朱
    煙花、李金松所簽訂，然李金松於54年1月29日買受系爭土
    地時，既無不得請求朱煙花辦理系爭土地所有權移轉登記之
    事由，則系爭土地移轉登記請求權之請求權時效自應自買受
    時即為起算，迄至69年1月29日請求權時效即已完成。而原
    告基於與李金松間之贈與關係而單獨受讓系爭讓渡書的權利
    ，而被告等人係基於繼承關係而繼承朱煙花基於系爭買賣關
    係之債務等情，已如上揭三、㈣、㈤所述，自應同受上揭請求
    權時效之拘束。而本件被告朱新治、朱立祥、朱敏瑄、朱新
    就、朱財輝、朱新國、朱億玫、朱新艷、朱玉如、李征花、
    朱丹妮、朱恣妤、朱炳輝、朱芳瑩、朱秀真、陽紅妹既已為
    時效抗辯，其抗辯對其他被告亦屬有利，其效力自亦及於其
    他被告，是被告辯稱原告就系爭土地之移轉登記請求權已逾
    15年之請求權時效期間，而拒絕履行等語，應屬可取。
  ㈣本件原告請求權既已罹於請求權時效，本院即無需再討論前
    揭四、㈡以下之爭點，附此敘明。
六、綜上所述，系爭讓渡書縱屬真正，然自系爭契約於54年1月2
    9日成立時算，迄至69年1月29日原告基於系爭買賣關係請求
    被告移轉系爭地所有請之請求權時效即已完成。惟原告迄至
    108年11月12日始提起本件訴訟，又被告於訴訟中已為時效
    抗辯。從而，原告起訴請求如其訴之聲明，為無理由，應予
    駁回。
七、本件判決基礎已臻明確，兩造其餘所提出之攻擊防禦方法暨
    訴訟資料，經核與判決基礎不生影響，爰不一一論駁，併此
    敘明。
八、訴訟費用負擔之依據：民事訴訟法第78條。 
中　　華　　民　　國　　110 　年　　5 　　月　　14　　日
                  民事第一庭  審判長法  官  楊憶忠
                                    法  官  施伊玶
                                    法  官  李立青 
以上正本係照原本作成。
如對本判決上訴，須於判決送達後20日內向本庭提出上訴狀。如
委任律師提起上訴者，應一併繳納上訴審裁判費。
中　　華　　民　　國　　110 　年　　5 　　月　　14　　日
                                    書記官  劉雅文